【裁判字號】    95,訴,2588
【裁判日期】    951227
【裁判案由】    給付補償金
【裁判全文】
臺灣高雄地方法院民事判決              95年度訴字第2588號
原      告  高雄市政府
法定代理人  甲○○
訴訟代理人  吳敏蕙律師
被      告  丁○○
            戊○○
            丙○○
共      同
訴訟代理人  乙○○
上列當事人間給付補償金事件，經本院於民國95年12月20日言詞
辯論終結，判決如下：
    主      文
被告丁○○應將坐落於高雄市○鎮區○○段四五一號地號土地，
如附圖所示Ａ、Ｂ、Ｃ部分，面積共四十二平方公尺之地上物拆
除騰空後，將土地返還予原告。被告戊○○及丙○○並自上開土
地遷出。
被告丁○○應給付原告新台幣壹拾參萬零參佰捌拾柒元，及自民
國九十五年十二月十七日起至清償日止，按年息百分之五計算之
利息，並自民國九十五年七月一日起至交還上開土地之日止，按
月給付原告新台幣壹仟玖佰貳拾伍元。
原告其餘之訴駁回。
訴訟費用由被告丁○○負擔六分之五，餘由原告負擔。
本判決第一項於原告以新臺幣肆拾貳萬元供擔保後，得為假執行
。但被告如以新臺幣壹佰貳拾陸萬元預供擔保，得免為假執行。
本判決第二項於原告以新臺幣肆萬肆仟元供擔保後，得為假執行
。但被告丁○○如以新臺幣壹拾參萬零參佰捌拾柒元為原告預供
擔保，得免為假執行。
原告其餘假執行之聲請駁回。
    事  實  及  理  由
壹、程序部分
    按「訴狀送達後，原告不得將原訴變更或追加他訴。但請求
    之基礎事實同一、擴張或減縮應受判決事項之聲明、不甚礙
    被告之防禦及訴訟之終結者，不在此限，民事訴訟法第255
    條第1 項第2 款、第3 款、第7 款分別定有明文。本件原告
    支付命令狀係請求被告丁○○應給付補償金新台幣（下同）
    81,312元。嗣因被告丁○○聲明異議，原告乃擴張訴之聲明
    及追加被告為：（一）被告丁○○應將坐落於高雄市○鎮區
    ○○段四五一號地號土地，面積共42平方公尺之地上物拆除
    ，並將土地返還原告。被告戊○○及丙○○應自上開土地遷
    出。（二）被告丁○○應給付原告92,862元，及自更正聲明
    狀繕本送達之翌日起至清償日止，按週年利率5 ％計算之利
    息。被告丁○○並應自民國95年1 月1 日起至返還系爭土地
    之日止，按月給付原告1,925 元。嗣經迭次更正聲明請求為
    ：（一）被告丁○○應將坐落於高雄市○鎮區○○段四五一
    號地號土地，如附圖所示Ａ、Ｂ、Ｃ部分，面積共42平方公
    尺之地上物拆除，並將土地返還原告。被告戊○○及丙○○
    應自上開土地遷出。（二）被告丁○○應給付原告353,640
    元，及自更正聲明狀繕本送達之翌日即95年12月17日起至清
    償日止，按週年利率5 ％計算之利息。被告丁○○並應自95
    年7 月1 日起至返還系爭土地之日止，按月給付原告1,925
    元，經核與前揭法條之規定均屬相符，自應予以准許。
貳、實體部分
一、原告主張略以：坐落於高雄市○鎮區○○段四五一號為原告
    所有（下稱系爭土地），惟遭被告丁○○無權佔用並在其上
    建有如附圖所示Ａ部分（面積20平方公尺，為二層磚造樓房
    ）、Ｂ部分（面積20平方公尺，為有圍牆之庭院）、Ｃ部分
    （面積二平方公尺，屋簷）之未保存登記建物（門牌號碼為
    高雄市○鎮區○○街2 巷6 號）。上開建物迄今仍為被告丁○○所有，並安置其被告丁○○、戊○○及丙○○家族所有
    之神主牌及堆放渠等雜物在內而占有原告之土地。原告爰依
    民法第767 條之規定，本於所有權人之地位，請求被告丁○○應拆屋還地，並請求被告戊○○及丙○○亦應自土地上遷
    出。另依民法第179 條之規定，請求被告丁○○給付自75年
    7 月1 日起至95年6 月30日止，依系爭土地申報地價年息百
    分之五計算所受相當於租金不當得利，合計應為353,640 元
    ，並自95年7 月1 日起至返還上開土地之日止，按月給付相
    當於租金之不當得利1,925 元予原告。並聲明：（一）被告
    丁○○應將坐落於高雄市○鎮區○○段四五一號地號土地，
    如附圖所示Ａ、Ｂ、Ｃ部分，面積共42平方公尺之地上物拆
    除，並將土地返還原告。被告戊○○及丙○○應自上開土地
    遷出。（二）被告丁○○應給付原告353,640 元，及自更正
    聲明狀繕本送達之翌日即95年12月17日起至清償日止，按週
    年利率5 ％計算之利息。被告丁○○並應自95年7 月1 日起
    至返還系爭土地之日止，按月給付原告1,925 元。（三）願
    供擔保請宣告假執行。
二、被告三人抗辯略以：被告丁○○係於46年12月30日向訴外人
    鄭蒼如購買占有系爭土地之使用權，並於47年間建造門牌為
    高雄市○鎮區○○街2 巷6 號之房屋，惟被告丁○○於68年
    間即搬離系爭建物，該房屋業早已破舊無法居住，僅係用以
    安置神主牌及堆放雜物，不屬占有系爭土地。況若認被告係
    無權占有系爭土地，則亦應有時效消滅之情形。並聲明：（
    一）原告之訴駁回。（二）若受不利益判決，願供擔保請准
    宣告免為假執行。
三、兩造不爭執之事項：
（一）高雄市○鎮區○○段451 地號土地為高雄市政府所有。
（二）門牌號碼高雄市○鎮區○○街2 巷6 號之未保存登記建物
      （含磚造樓房、圍牆、庭院、屋簷）為被告丁○○所有。
（三）門牌號碼高雄市○鎮區○○街2 巷6 號之未保存登記建物
      （含磚造樓房、圍牆、庭院、屋簷），坐落在高雄市○鎮
      區○○段451 地號土地上，佔用面積為42平方公尺，如附
      圖之前鎮地政事務所95年6 月15日之複丈成果圖編號Ａ、
      Ｂ、Ｃ部分所示。
四、爭執事項：
（一）被告丁○○、戊○○、丙○○是否有占有原告所有之系爭
      土地？是否有合法占有之權源？
（二）原告依不當得利法律關係訴請被告丁○○給付相當於租金
      之不當得利有無理由？
五、本院有關爭點一：「被告丁○○、戊○○、丙○○是否有占
    有原告所有之系爭土地？是否有合法占有之權源？」之判斷
    ：
（一）按對於物有事實上管領之力者，為占有人，民法第940 條
      定有明文。
（二）經查，原告主張被告丁○○在系爭土地建有如附圖Ａ、Ｂ
      、Ｃ所示之地上物，且其內置有被告丁○○、戊○○、丙○○家族所屬之祖先神主牌及堆放雜物渠等雜物，並由告
      丁○○、戊○○、丙○○設籍於該屋之事實，業有原告提
      出之照片2 紙、戶籍謄本1 份、被告提出之高雄市稅捐稽
      徵處房屋查定通知書2 紙為證，並經本院會同兩造及高雄
      市政府地政處前鎮地政事務所人員履勘現場作成勘驗筆錄
      及複丈成果圖附卷可稽，且為被告三人所不爭執，自堪信
      為真實。雖被告三人均否認有占有系爭土地，惟被告丁○○確有佔用系爭土地建築房屋，且由被告丁○○、戊○○
      、丙○○安置家族所屬之神主牌及堆放渠等之雜物於屋內
      ，自均為對系爭土地行使事實上管領力之人，當屬占有系
      爭土地無疑。
（三）按當事人主張有利於己之事實者，就其事實有舉證之責任
      。但法律別有規定，或依其情形顯失公平者，不在此限，
      民事訴訟法第277 條。是以無權占有為原因，請求返還所
      有物之訴，倘被告對於原告就其物有所有權之事實已無爭
      執，惟以非無權占有為抗辯者，則原告對於被告無權占有
      之事實即無舉證責任，而被告就其占有係有正當權源之事
      實應負舉證之責，如不能證明，應認原告之請求為正當。
（四）查被告三人確有占有系爭土地一事，業如前述，雖被告三
      人提出丁○○向訴外人鄭蒼如購買使用系爭土地之契約書
      1 份。然此係被告三人與訴外人鄭蒼如間之法律關係，與
      原告無涉，且被告三人又未能證明訴外人鄭蒼如有何佔用
      系爭土地之正當權源以為繼受，是對原告而言，被告三人
      之占有系爭土地，自無合法權源。從而，原告本於物之所
      有權人，依民法第767 條之規定，請求被告丁○○拆除占
      有系爭土地如附圖所示Ａ、Ｂ、Ｃ部分之地上物，並返還
      系爭土地予原告，並請求將物品置放無屋內之被告戊○○
      、丙○○遷出系爭土地，於法均無不合，應予准許。
六、本院對於爭點二：「原告依不當得利法律關係訴請被告丁○○給付相當於租金之不當得利有無理由？」之判斷：
（一）按「城市地方房屋之租金，以不超過土地及其建築物申報
      總價年息百分之十為限」、「第九十七條、第九十九條及
      第一百零一條之規定，於租用基地建築房屋均準用之」、
      「土地法第九十七條所謂土地及建築物之總價額，土地價
      額依法定地價，建築物價額依該管直轄市或縣（市）地政
      機關估定之價額」、「土地所有權人依本法所申報之地價
      ，為法定地價」、「公有土地及依本條例第十六條規定照
      價收買之土地，以各該宗土地之公告地價為申報地價，免
      予申報」，土地法第97條第1 項、第105 條、土地法施行
      法第25條、土地法第148 條、平均地權條例施行細則第21
      條前段分別定有明文。次按「依不當得利之法則請求返還
      不當得利，以無法律上之原因而受利益，致他人受有損害
      為其要件，故其得請求返還之範圍，應以對方所受之利益
      為度，非以請求人所受損害若干為準，無權占有他人土地
      ，可能獲得相當於租金之利益為社會通常之觀念，是被上
      訴人抗辯其占有系爭土地所得之利益，僅相當於法定最高
      限額租金之數額，尚屬可採」，最高法院61年臺上字第16
      95號著有判例可資參照。而土地所有人固得依不當得利法
      則向無權佔用其土地之人請求返還相當於租金之損害金，
      惟其數額，除以申報地價為基礎外，尚須斟酌基地之位置
      、工商業繁榮之程度及佔用人利用土地之經濟價值及所受
      利益等項，並與鄰地租金相比較，以為決定，最高法院88
      年度台上字第1894號、第3331號判決亦可參照。又按無法
      律上之原因而獲得相當於租金之利益，致他人受損害時，
      如該他人返還利益請求權已逾租金短期消滅時效之期間，
      對於相當於已罹消滅時效之租金之利益，不得依不當得利
      之法則，請求返還，最高法院65年度第5 次民庭庭推總會
      議著有決議。末按給付有確定期限者，債務人自期限屆滿
      時起，負遲延責任。給付無確定期限者，債務人於債權人
      得請求給付時，經其催告而未為給付，自受催告時起，負
      遲延責任。其經債權人起訴而送達訴狀，或依督促程式送
      達支付命令，或為其他相類之行為者，與催告有同一之效
      力，民法第229 條定有明文。又遲延之債務，以支付金錢
      為標的者，債權人得請求依法定利率計算之遲延利息；但
      約定利率較高者，仍從其約定利率；而應付利息之債務，
      其利率未經約定，亦無法律可據者，週年利率為百分之五
      ，亦為同法第233 條第1 項及第203 條所明定。
（二）查坐落於系爭土地之磚造樓房及附屬圍牆、屋簷等地上物
      ，佔用之之面積為42平方公尺，且系爭土地自86年7 月份
      起，其申報地價應以每平方公尺11,000元計算，則被告丁○○占有土地部分之申報地價，總計應為462,000 元，有
      土地登記謄本、地價第二類謄本、本院勘驗筆錄暨現場照
      片、高雄市地政處前鎮地政事務所95年6 月15日高市地鎮
      二字第0950005518號函暨複丈成果圖各1 份附卷可稽。另
      系爭土地鄰近寬約14公尺之瑞南街及寬約12公尺之瑞春街
      ，各街道商店林立，並分別可連接凱旋四路及五甲三路，
      附近並有金銀島購物中心、大高雄世貿廣場等大型購物商
      場，而被告丁○○占有系爭土地係供己堆放雜物使用等情
      ，有系爭土地位置圖及現況照片在卷可查，且為兩造所不
      否認，是本院審酌系爭土地之經濟價值、地處狀況、被告
      丁○○之使用目的及社會經濟情況觀之，認原告請求每年
      所受相當於租金之利益損失，以如原告所主張依土地法所
      訂系爭土地部分之申報地價年息百分之五計算，尚屬相當
      。從而，原告得請求被告丁○○每月應支付之不當得利金
      額，即為1,925 元（42*11,000*0.05％/12 ＝1,925）。
      再原告係於94年11月7 日始向本院聲請對被告丁○○核發
      支付命令，並主張被告丁○○應支付自75年7 月1 日起迄
      95年6 月30日止之類似租金不當得利及利息，而被告丁○○則以請求權罹於時效消滅消滅為抗辯，是依類似租金不
      當得利請求權應適用五年短期消滅時效之規定，原告僅得
      主張自89年11月8 日以後之類似租金不當得利。準此，被
      告丁○○共占有67個月又22日，所受類似租金不當得利共
      計應為130,387 元（1, 92 5*67+1,925/30*22＝128,975+
      1,411.6＝130,387 ，元以下四捨五入）。
（三）從而，原告依不當得利之法律關係，請求被告丁○○給付
      自89年11月8 日以後之類似租金不當得利共計130,387 元
      ，及自擴張訴之聲明狀繕本送達之翌日即95年12月17日起
      至清償日止，按週年利率5 ％計算之利息，並自95年7 月
      1 日起至交還系爭土地之日止，按月給付1,925 元，為有
      理由，逾此範圍即無理由。
七、綜上所述，原告本於物之所有權人，依所有物返還請求權及
    不當得利請求權，請求被告丁○○應將坐落於高雄市○鎮區
    ○○段四五一號地號土地，如附圖所示Ａ、Ｂ、Ｃ部分，面
    積共42平方公尺之地上物拆除，並將系爭土地返還原告，被
    告戊○○及丙○○應自上開土地遷出；被告丁○○應給付13
    0,387 元，及自95年12月17日起至清償日止，按週年利率5
    ％計算之利息，並自95年7 月1 日起至交還系爭土地之日止
    ，按月給付1,925 元，為有理由，應予准許，原告其餘之訴
    ，則無理由，應予駁回。
八、兩造分別陳明願供擔保聲請宣告假執行及免為假執行，原告
    訴勝部分，均核無不合，爰分別酌定相當之擔保金額准許之
    ，至原告敗訴部分，其假執行之聲請即失所依附，應併予駁
    回。
九、本件判決之基礎已臻明確，兩造其餘攻擊防禦方法及舉證，
    核與判決結果無影響，爰不另一一論述，併此敘明。
十、據上論結，本件原告之訴為一部有理由、一部無理由，依民
    事訴訟法第385 條第1 項前段、第79條、第390 條第2 項、
    第392 條第2 項，判決如主文。
中    華    民    國    95    年    12    月    27    日
                  民事第七庭  審判長法  官  林玉心
                                    法  官  柯盛益
                                    法  官  林勇如
正本係照原本作成。
如不服本判決，應於送達後20日內，向本院提出上訴狀並表明上
訴理由，如於本判決宣示後送達前提起上訴者，應於判決送達後
10日內補提上訴理由書（須附繕本）。
中    華    民    國    95    年    12    月    27    日
                                    書記官  吳韻芳


司法院資訊處製作；財團法人民間司法改革基金會備份。
